最高法院刑事判決　　　　　　九十四年度台上字第三六七二號
　　上　訴　人　乙○○
　　　　　　　　甲○○
上列上訴人等因偽造文書案件，不服台灣高等法院花蓮分院中華
民國九十四年三月三十一日第二審更審判決（九十三年度上更(一)
字第一０六號；起訴案號：台灣花蓮地方法院檢察署八十八年度
偵字第三六三五號、八十九年度偵字第八八一號），提起上訴，
本院判決如下：
    主    文
原判決撤銷，發回台灣高等法院花蓮分院。
    理    由
本件原判決認定上訴人甲○○自民國八十四年十月一日起，擔任
設於花蓮市○○路二二號三樓之二之聯建設股份有限公司（下
稱聯公司）董事，於八十七年四月間，因不滿該公司董事長林
世華對外交涉不力，對內處理公司業務不善，為取得聯公司之
業務主導權，授意該公司會計即上訴人乙○○，私下委託會計師
以偽造文書之方式（偽造會議紀錄及其他必要之文件），企圖將
該公司董事長變更為甲○○。乙○○接獲指示後，乃與甲○○基
於共同之犯意聯絡，於同年四月十五日，從花蓮市打電話委託鼎
晟會計師事務所辦理聯公司董事長變更登記事宜，電話由該事
務所之職員王俊仁接聽，乙○○明知聯公司於八十七年四月十
四日上午，並未召開股東臨時會改選董事、監察人，同日下午亦
未召開董事會，改選甲○○為董事長，竟在電話中向不知情之王
俊仁佯稱：該公司已召開股東臨時會，改選甲○○為董事長。不
知情之王俊仁乃以電腦製作「聯公司變更登記申請書」、「
聯公司八十七年四月十四日股東臨時會會議紀錄」、「同日改選
甲○○為董事長之董事會會議紀錄」、「變更登記事項卡」、「
聯公司董事、監察人名單」、「聯公司股東名簿」各一份，
供聯公司向主管機關申請辦理董事長變更登記時使用，因申請
聯公司董事長名義變更登記須蓋原負責人林世華之印鑑章，乙
○○、甲○○明知無法取得林世華之印鑑章，乃由乙○○向王俊
仁佯稱：該公司原任董事長林世華之印鑑章已經遺失，並請不知
情之王俊仁代為登報聲明作廢。王俊仁受託後，遂於同年四月十
六日在自立早報上刊登「遺失本公司董事長林世華公司登記用印
鑑，特此聲明作廢。聯建設股份有限公司原任董事長林世華、
新任董事長甲○○啟」之內容不實啟事，足生損害於聯公司及
林世華。嗣後王俊仁即將委託書及其替乙○○製作之前揭書類，
代登遺失啟事之報紙，一併寄給乙○○，請乙○○、甲○○就前
揭書類確認及蓋妥林世華、甲○○之印章或請林世華、甲○○在
前揭書類簽名後，直接寄至台灣省建設廳辦理聯公司董事長名
義變更登記，嗣因王俊仁寄給乙○○之上揭信件，被林世華在
聯公司截獲，甲○○、乙○○共謀變更聯公司董事長名義之計
畫始未得逞等情。因而維持第一審論處甲○○、乙○○共同行使
偽造私文書罪刑之判決，駁回其等在第二審之上訴，固非無見。
惟查：(一)判決不載理由者，當然違背法令。所謂判決不載理由，
係指依法應記載於判決理由內之事項不予記載，或記載不完備者
而言，此為刑事訴訟法第三百七十九條第十四款上段之當然解釋
。而有罪之判決書，對於被告有利之證據不採納者，應說明其理
由，復為刑事訴訟法第三百十條第二款所明定。故有罪判決書對
於被告有利之證據，如不加以採納，必須說明其不予採納之理由
，否則即難謂非判決不備理由之違法。原審認定甲○○、乙○○
基於共同犯意之聯絡，由乙○○以電話與王俊仁聯繫聯公司董
事長變更登記事宜，嗣因無法取得林世華之印鑑章，乃由乙○○
向王俊仁佯稱該印鑑章已遺失，使不知情之王俊仁，於八十七年
四月十六日，在自立早報刊登上揭不實內容之啟事後，連同所製
作供申請公司登記事項變更登記之文書，一併寄予乙○○。固於
理由欄一(二)依憑證人王俊仁於偵查、第一審之證詞，及證人鐘士
鎮於偵查、上訴審、原審所為證述，而為論述及說明，並於理由
二(二)3.敘明證人王俊仁於上訴審所為「登報變更是乙○○之意思
，後來他說不要登了，但我們與報社聯絡不要登時，已來不及」
，與其先前所為「我登報之後，乙○○並沒有打電話跟我說她沒
有請我代為登報這回事，如果說她有打電話給我這樣表示，我就
會把報紙撕掉」之證詞不符，認屬迴護之詞，為不足採。查乙○
○於偵查、審理中，始終辯稱王俊仁因誤會而刊登前揭啟事。證
人王俊仁於第一審，固曾證稱「登報之前，我確實有問過乙○○
，我有問她印鑑變更是否要我們代理辦理印鑑遺失登報作廢的事
，我印象中他確實有同意代理登報的事，我真的是經過乙○○她
同意才登報」、「乙○○沒有打電話跟我說她沒有請我登報這回
事，如果說她有打電話，我就會把報紙撕掉」（第一審卷第一二
０、第一二一頁）；然其同時另證稱「他們先跟鐘會計師聯繫，
鐘會計師後來指示我來處理，當時會計師有寫個字條要變更什麼
人的名義，也就是變更前及變更後的名義，因為聯公司之前有
委託我們辦過其他公司變更事項，所以我們這裡有他們公司一些
相關資料，我後來有聯絡乙○○需要新、舊董事長印鑑章，林說
找不到前任董事長印章，我有打電話問林是否要登報作廢，林有
同意我們登報作廢，後來我就請自立早報刊登遺失啟事，登報費
用是我們會計事務所先墊，報社給我們收據。我們之後再向聯
公司請這部分費用，後來我們就寄登報正本及其他相關申請文件
給聯公司，請他們確認，後來他們都沒有跟我們聯絡，會計師
後來跟我說，這個案子暫時先不要辦」、「（你把資料及登報寄
回聯公司後，有無主動與聯公司聯絡）我印象中，他們聯
公司並沒有在收到資料登報後馬上向我們反應（二、三天），他
們有無跟會計師反應，我不知道，會計師叫我停辦，我就停辦」
（第一審卷第一一九、一二一頁）。證人鐘士鎮於偵查中證稱「
後來此案沒有接受委託，我們公司也沒有收到此筆款項」（偵字
第三六三五號卷第十一頁反面）；第一審亦證稱「（何人與你聯
繫辦理聯公司董事長名義變更事宜）乙○○」、「（你們把相
關資料及登報寄回聯公司，他們為什麼沒有繼續辦下去）事後
乙○○告訴我說，可能與王俊仁溝通錯誤，沒有要請王俊仁登報
，他們說暫時不要辦」（同上卷第一二０頁）；復於上訴審證稱
「（有無收取登報費用及委任報酬）沒有收取。因為乙○○小姐
跟我反應說是王俊仁聽錯了，所以我們沒有再收取登報及委任費
用」（上訴卷第一六六頁）。查證人王俊仁已證稱鐘士鎮曾向其
表示停辦此申請案件，證人鐘士鎮似亦指明乙○○曾向渠表示並
未要王俊仁登報，暫時不要辦理變更登記。原審置證人王俊仁、
鐘士鎮上揭有利於乙○○、甲○○之證詞於不論，復未於判決內
說明不予採納之理由，自有理由不備之違法。(二)審理事實之法院
，對於案內一切證據，除認為不必要者外，均應詳為調查，然後
基於調查所得之心證，以為判斷事實之基礎。如有應行調查之證
據，未經依法調查，或證據雖已調查，而其內容尚未明瞭，遽行
判決，均屬應於審判期日調查之證據未予調查之違法。原判決事
實欄內記載甲○○、乙○○利用王俊仁刊登不實啟事後，王俊仁
將所代為製作之申請文件，連同刊登遺失啟事之報紙，一併寄予
乙○○，請乙○○、甲○○確認，並於用印或簽名後，寄往台灣
省建設廳辦理聯公司董事長變更登記，嗣為林世華在聯公司
發覺。於理由欄一(二)(四)依憑王俊仁於偵查中之證詞及上揭「聯
公司變更登記申請書」、「聯公司八十七年四月十四日股東臨
時會會議紀錄」、「同日改選甲○○為董事長之董事會會議紀錄
」、「變更登記事項卡」、「聯公司董事、監察人名單」、「
聯公司股東名簿」，為認定甲○○、乙○○犯罪之證據。證人
王俊仁於偵查中固證稱「（文件是否你寄給聯）是」、「（寄
還前有無與何人聯絡）若有聯絡，應是乙○○」、「（聯絡內容
為何）應該是問她地址，並請他們確認文件是否有問題，若沒有
問題，就可以蓋章送件」、「（要在何處蓋章【提示】）用鉛筆
圈起來的地方，變更登記申請書上董事長處，變更登記事項卡上
公司印章及代表公司負責人印章」（偵字第三六三五號卷第一一
九頁正反面）。證人鐘士鎮於第一審亦證稱「因為花蓮比較偏遠
，我們一般會請他們直接把相關資料寄到南投省政府辦理。後來
聯公司好像沒有寄過去」（第一審卷第一二一頁）。惟王俊仁
於第一審，既證稱因聯公司之前有委託辦過其他公司變更事項
，故有該公司一些相關資料，則有無再以電話詢問公司地址之必
要？又卷附「聯公司變更登記申請書」（偵字第一八三一三號
卷第十五頁），申請人欄似無以鉛筆圈取之痕跡。又其所稱「請
他們確認文件是否有問題」一節，究何所指，亦屬不明。而證人
鐘士鎮於第一審既證稱乙○○曾表示王俊仁誤解其意而在報紙刊
登啟事，停止辦理本件申請事宜，何以又將上揭文件連同刊登啟
事之報紙寄予乙○○？又依聯公司案卷資料（卷宗外附），該
公司於八十二年二月十八日申請設立登記，即以鐘士鎮會計師為
代理人，另聯投資實業股份有限公司設立及變更登記資料（第
一審卷第十六至五十頁），顯示鐘士鎮於八十五年一月二十六日
至八十七年七月十三日期間，亦代理該公司辦理相關登記事宜，
則鼎晟會計師事務所歷次代理聯公司申請事件，是否亦將之寄
予聯公司，由該公司用印後自行向主管機關投遞？均與乙○○
所為上開辯解是否符於論理或經驗法則之判斷有關。原審未予詳
查，遽認王秋霜、乙○○，因共同利用王俊仁刊登上揭不實啟事
，供申請變更聯公司董事長登記而持有上開申請文件，自有應
於審判期日調查之證據而未予調查之違法。以上或為上訴意旨所
指摘，或屬本院得依職權調查之事項，應認原判決仍有撤銷發回
更審之原因。原判決不另為無罪諭知部分，本乎審判不可分之原
則，併予發回，附此敘明。
據上論結，應依刑事訴訟法第三百九十七條、第四百零一條，判
決如主文。
中　　華　　民　　國　九十四　年　　七　　月　　八　　日
                      最高法院刑事第十一庭
                          審判長法官  洪　清　江
                                法官  石　木　欽
                                法官  李　伯　道
                                法官  韓　金　秀
                                法官  林　勤　純
      本件正本證明與原本無異
                                      書  記  官
中　　華　　民　　國　九十四　年　　七　　月　 二十 　日
                                                  Ａ
